【裁判字號】    99,上訴,857
【裁判日期】    990629
【裁判案由】    違反毒品危害防制條例等
【裁判全文】
臺灣高等法院臺中分院刑事判決         99年度上訴字第857號
上  訴  人  臺灣南投地方法院檢察署檢察官
上  訴  人
即  被  告  乙○○
選任辯護人  呂秀梅律師
上列上訴人因被告違反毒品危害防制條例等案件，不服臺灣南投
地方法院98年度訴字第105號中華民國99年3月23日第一審判決（
起訴案號：臺灣南投地方法院檢察署96年度偵字第5091號、97年
度偵字第1995號），提起上訴，本院判決如下：
    主  文
原判決關於乙○○販賣第一級毒品、販賣第二級毒品部分及定應
執行刑部分均撤銷。
乙○○被訴販賣第一級毒品、販賣第二級毒品部分無罪；被訴持
有第一級毒品、持有第二級毒品部分免訴。
    理  由
一、公訴意旨略以：上訴人即被告（下稱被告）乙○○明知海洛
    因、甲基安非他命分屬毒品危害防制條例第2條第2項第1、2
    款所規定之第一級毒品及第二級毒品，非經許可不得販賣、
    轉讓及持有，詎被告乙○○基竟意圖營利，基於販賣第一級
    毒品海洛因及第二級毒品甲基安非他命之犯意，於如附表所
    示時間內，向某不詳之成年男子販入金額、數量不詳之海洛
    因及甲基安非他命後，對外即持用0000000000門號（該門號
    係楊志立於民國96年11月20日向臺灣大哥大電信股份有限公
    司申請租用後，借予被告乙○○使用）行動電話與欲購買海
    洛因及甲基安非他命之人聯繫交易之地點、數量及金額後，
    多次販賣第一級毒品海洛因、第二級毒品甲基安非他命予林
    朝印、丙○○、楊志立、黃炫杰等人（交易時間、地點、金
    額、方式、次數如附表所載），藉以牟取暴利。嗣經警於96
    年11月27日16時50分許，在被告乙○○位於南投縣南投市○
    ○○路281號居所查獲，並扣得乙○○販賣毒品所使用之000
    0000000門號行動電話1支（含SIM卡1張）、海洛因18包（合
    計淨重16. 41公克）、甲基安非他命6包（合計淨重12.2052
    公克）、分裝塑膠袋14只、葡萄糖粉1盒、玻璃球管3只、過
    濾器1組、注射針筒（已使用過）1支、鏟子1支、電子磅秤1
    臺、電話紀錄冊2本、帳冊1本。因認被告乙○○販賣第一級
    毒品海洛因予林朝印、丙○○、楊志立等人之行為，均係犯
    毒品危害防制條例第4條第1項之販賣第一級毒品罪嫌；被告
    乙○○販賣第二級毒品甲基安非他命予黃炫杰、林朝印等人
    之行為，係犯毒品危害防制條例第4條第2項之販賣第二級毒
    品罪嫌。
二、按犯罪事實應依證據認定之，無證據不得認定犯罪事實；又
    不能證明被告犯罪者，應諭知無罪之判決，刑事訴訟法第15
    4條第2項、第301條第1項分別定有明文。次按刑事訴訟法上
    所謂認定犯罪事實之證據，係指足以認定被告確有犯罪行為
    之積極證據而言，該項證據自須適合於被告犯罪事實之認定
    ，始得採為斷罪資料。如未能發現相當證據，或證據不足以
    證明，自不能以推測或擬制之方法，以為裁判之基礎。又刑
    事訴訟上證明之資料，無論其為直接或間接證據，均須達於
    通常一般之人均不致有所懷疑，而得確信其為真實之程度，
    始得據為有罪之認定，若其關於被告是否犯罪之證明未能達
    此程度，而有合理性懷疑之存在，致使無從形成有罪之確信
    ，根據「罪證有疑，利於被告」之證據法則，即不得遽為不
    利被告之認定，此分別有最高法院29年上字第3105號、40年
    台上字第86號、76年台上字第4986號判例可資參。又按事實
    審法院對於證據之取捨，依法雖有自由判斷之權，然積極證
    據不足證明犯罪事實時，被告之抗辯或反證縱屬虛偽，仍不
    能以此資為積極證據應予採信之理由，最高法院30年上字第
    482 號判例。再者，我國刑事訴訟制度業已修正為以當事人
    進行主義為主，職權進行主義為輔，檢察官立於原告之地位
    ，其對於被告之犯罪事實，本負有積極舉證之義務，且刑事
    被告原無自證無罪之義務，其在訴訟上所為之辯解，只須達
    於對起訴事證提出合理質疑之程度為已足，檢察官如對於被
    告所為之辯解仍有爭執，即應依照刑事訴訟法第161 條之規
    定，自負積極舉證之責。
三、次按案件曾經判決確定者，應諭知免訴之判決，刑事訴訟法
    第302條第1款定有明文。案件曾經判決確定者，應為免訴之
    判決，此項原則關於實質上一罪或裁判上一罪，均有其適用
    。實體上一罪或裁判上之一罪，其一部分犯罪事實曾經判決
    確定者，其效力當然及於全部，故檢察官復將其他部分重行
    起訴，亦應諭知免訴之判決（最高法院32年上字第2578號、
    60年台非字第77號判例意旨參照）。
四、公訴意旨認被告乙○○涉犯毒品危害防制條例第4條第1項之
    販賣第一級毒品罪嫌、同條例第4條第2項之販賣第二級毒品
    罪嫌，無非係以：(1)證人林朝印、丙○○、楊志立、黃炫杰
    於警詢、偵訊之證述綦詳；(2)被告持用之0000000000門號行
    動電話通聯紀錄、楊志立申租之0000000000門號行動電話通
    聯紀錄各1 份在卷；(3)現場照片64張、法務部調查局96年12
    月 23日調科壹字第09623084050號鑑定書、行政院衛生署草
    屯療養院草療鑑字第0970001387號鑑定書各1份在卷；(4)000
    0000000門號行動電話1支（含SIM卡1張）、海洛因18包（合
    計淨重16.41公克）、甲基安非他命6包（合計淨重12.2052
    公克）、分裝塑膠袋14只、葡萄糖粉1盒、玻璃球管3只、過
    濾器1組、注射針筒（已使用過）1支、鏟子1支、電子磅秤1
    臺、電話紀錄冊2本、帳冊1本扣案等，資為其主要論據。訊
    據被告乙○○固坦承警方於96年11月27日16時50分許，在其
    位於南投市○○○路22號之居所內執行搜索，當場扣得之海
    洛因18包（合計淨重16.41公克）、甲基安非他命6包（合計
    淨重12.2052公克）、分裝塑膠袋14只、葡萄糖粉1盒、玻璃
    球管3只、過濾器1組、注射針筒（已使用過）1支、鏟子1支
    、電子磅秤1臺、電話紀錄冊2本、帳冊1本等物， 皆為伊所
    有之物品屬實；然堅決否認有何販賣第一級、第二級毒品犯
    行，辯稱：伊並未販賣海洛因、甲基安非他命予林朝印、丙
    ○○、楊志立、黃炫杰，伊係與丙○○等人合資去向藥頭購
    買毒品，另扣案之海洛因及甲基安非他命都是自己要施用的
    ，並不是要拿來販賣的等語。
五、證據能力部分：
  (一)按刑事訴訟法第159條第1項規定：「被告以外之人於審判外
    之言詞或書面陳述，除法律有規定者外，不得作為證據」；
    其立法本旨係以證人於審判外之言詞或書面陳述，屬於傳聞
    證據，此項證據，當事人無從直接對於原供述者加以詰問，
    以擔保其真實性，法院亦無從直接接觸證人而審酌其證言之
    憑信性，違背直接審理及言詞審理之原則，除具有必要性及
    信用性情況之除外者外，原則上不認其有容許性，自不具證
    據能力；至所謂具有必要性及信用性情況者，例如刑事訴訟
    法第159條之1、之2、之3、之4、之5情形，仍例外認其有證
    據能力，然此乃係指法院未於審判期日傳喚相關證人到庭，
    案件僅能依靠該等證人於審判外之陳述以為判斷之情形，始
    需就該等審判外供述證據嚴格依照刑事訴訟法第159條之1至
    之5 所定要件一一檢視各該證人之供述，作為證據之資格。
    倘法院已經依據當事人聲請傳喚證人到庭接受檢辯雙方之交
    互詰問，則法院既已透過直接、言詞審理方式檢驗過該證人
    之前之證詞，當事人之反對詰問權亦已受到保障得以完全行
    使之情況下，該等審判外證據除有其他法定事由（例如：非
    基於國家公權力正當行使所取得或私人非法取得等，而有害
    公共利益，即以一般證據排除法則為判斷），應認該審判外
    供述已得透過審判程式之詰問檢驗，而取得作為證據之資格
    ，亦即其審判外供述與審判中供述相符部分，顯然已經構成
    具備可信之特別情狀，當然有證據資格（實務上之作用常為
    引用該等陳述與審判中陳述相符，強化該證人供述之可信度
    ），其不符部分，作為檢視審判中所為供述可信與否之彈劾
    證據，當無不許之理，甚者，其不符部分倘係於司法警察、
    檢察事務官調查中之供述，作為認定被告犯罪與否或不構成
    犯罪與否之證據，亦僅需依照刑事訴訟法第159條之2規定，
    斟酌其審判外供述作成外部環境、製作過程、內容、功能等
    情況認為之前供述較為可信，即可取得證據之資格，而作為
    認定事實之證據資格（最高法院94年度台上字第2507號、95
    年度台上字第2515號判決同此意旨）。再按刑事訴訟法第15
    9條第1項規定：「被告以外之人於審判外之言詞或書面陳述
    ，除法律有規定者外，不得作為證據」，被告以外之人於檢
    察事務官、司法警察官或司法警察調查中所為之陳述，基於
    實體發現真實之訴訟目的，依同法第159條之2規定，如與審
    判中之陳述不符時，經比較結果，其先前之陳述，相對「具
    有較可信之特別情況」，且為證明犯罪事實存否所「必要」
    者，係指陳述是否出於供述者之真意、有無違法取供情事之
    信用性而言，故應就調查筆錄製作之原因、過程及其功能等
    加以觀察其信用性，據以判斷該傳聞證據是否有特別可信之
    情況而例外具有證據能力，並非對其陳述內容之證明力如何
    加以論斷，二者之層次有別，不容混淆（最高法院94年度台
    上字第629 號判決亦同此意旨）。經查：本件證人丙○○、
    楊志立、林朝印經原審及本院於審判期日傳喚到庭，與被告
    乙○○行交互詰問程序，直接言詞審理檢視其證詞，故其於
    警詢之供述，對於被告當然已取得作為證據之資格，相符部
    分，自有證據能力；另不符部分，本院斟酌：其於前開警詢
    筆錄製作之過程，係由警員先詢問其年籍資料後，復為權利
    事項之告知，進而詢問到派出所製作警詢筆錄之原因再制作
    警詢筆錄，亦查無系爭筆錄有何違法或不當取得之情形，是
    其警詢證述內容之形成，顯係出於自由意志而為證述，且查
    無其他證據足使本院認證人丙○○、楊志立、林朝印於警詢
    中之證言，有何違法取供情事之虞，依前開條文之意旨，證
    人林建宇於警詢中之證言，核其性質雖屬傳聞證據，但就警
    詢筆錄製作之過程加以觀察其信用性，且為證明犯罪事實存
    否所「必要」，認其等證言例外具有證據能力。
  (二)按檢察官職司追訴犯罪，就審判程式之訴訟構造言，檢察官
    係屬與被告對立之當事人一方，偵查中對被告以外之人所為
    之偵查筆錄，或被告以外之人向檢察官所提之書面陳述，性
    質上均屬傳聞證據。在理論上，如未予被告反對詰問、適當
    辯解之機會，一律准其為證據，似有違當事人進行主義之精
    神，對被告之防禦權亦有所妨礙；然而現階段刑事訴訟法規
    定檢察官代表國家偵查犯罪、實施公訴，必須對於被告之犯
    罪事實負舉證之責，依法其有訊問被告、證人及鑑定人之權
    ，證人、鑑定人且須具結，而實務運作時，偵查中檢察官向
    被告以外之人所取得之陳述，原則上均能遵守法律規定，不
    致違法取供，其可信性極高，為兼顧理論與實務，乃於修正
    刑事訴訟法時，增列第159條之1第2 項，明定被告以外之人
    （含被害人、證人等）於偵查中向檢察官所為陳述，除顯有
    不可信之情況外，得為證據（最高法院95年度台上字第1044
    號判決）；且按，刑事訴訟法第159條之1第2 項，明定被告
    以外之人於偵查中向檢察官所為陳述，除顯有不可信之情況
    外，得為證據。所謂「不可信之情況」，由法院審酌被告以
    外之人於陳述時之外在環境及情況而為判斷。被告以外之人
    於偵查時，是否與被告對質，與其陳述時之外在環境並無必
    然之關聯，自不得以偵查中未經被告詰問，逕認該陳述無證
    據能力。至該等陳述與事實是否相符，要屬證據證明力之問
    題，與證據能力之有無，不容混淆（最高法院95年台上字第
    1585號判決）。另按證人於檢察官偵查中所為之陳述，審酌
    該陳述作成之客觀條件及環境，認其心理狀態健全，並無受
    到脅迫、利誘或詐欺，自非顯有不可信之情形，依刑事訴訟
    法第159條之1第2項規定，亦得為證據（最高法院95 年度台
    上字第934 號判決）。經查，證人丙○○、楊志立、林朝印
    、黃烗杰於檢察官偵查中分別證述親身經歷情節，非屬傳聞
    證據，且渠等亦均無受到脅迫、利誘或詐欺情形，並無顯不
    可信之情況存在，而原審或本院審理時，亦傳喚證人丙○○
    、楊志立、林朝印、黃烗杰到庭，業經保障被告之對質詰問
    權，應認前開證人於檢察官偵訊時之證詞，具有證據能力。
  (三)又按被告以外之人於審判外之言詞或書面陳述，除法律有規
    定者外，不得作為證據，刑事訴訟法第159條第1項固定有明
    文。惟按被告以外之人於審判外之陳述，雖不符前4 條之規
    定，而經當事人於審判程序同意作為證據，法院審酌該言詞
    陳述或書面陳述作成時之情況，認為適當者，亦得為證據；
    當事人、代理人或辯護人於法院調查證據時，知有第159 條
    第1 項不得為證據之情形，而未於言詞辯論終結前聲明異議
    者，視為有前項之同意，亦為同法第159條之5第1項、第2項
    所明文規定。查本件判決其餘後述引為證據資料，固屬於被
    告以外之人於審判外之言詞、書面陳述者，惟均已於本院調
    查證據序及審理期日提示並告以要旨後，檢察官、被告楊坤
    仁及其辯護人均知悉該等證據係被告以外之人於審判外之陳
    述，而均未於言詞辯論終結前表示異議，本院審酌上開證據
    作成時之情況，認為適當，依刑事訴訟法第159條之5第1 項
    、第2項規定，均應有證據能力。
六、經查：
  (一)按「修正刑事訴訟法第154 條證據裁判主義之規定，乃揭櫫
    國際公認之刑事訴訟無罪推定原則，為修正刑事訴訟法保障
    被告人權之重要指標，法院自應嚴守此一原則，在檢察官所
    舉證據及法院依法定職權調查所得之證據，足以證明被告有
    罪之前，自應推定其無罪。若所得證據其為訴訟上之證明，
    尚未達於通常一般人均不致有所懷疑，而得確信其為真實之
    程度者，自不能為有罪之認定，此為上開無罪推定原則之當
    然闡釋，自不能因犯罪之調查難易不同而有異，其理甚明。
    又施用毒品者所稱其向某人買受毒品之指證，不得作為有罪
    判決之唯一證據，仍須調查其他必要之證據，以察其是否與
    事實相符，為本院歷年來之見解，良以毒品買受者之指證，
    其憑信性於通常一般人已有所懷疑，尚難確信其為真實。況
    依毒品危害防制條例第17條之規定，其供出毒品來源而破獲
    者，復得減輕其刑，則其指證之真實性猶有疑慮，是施用毒
    品者之指證，其真實性有待其他必要證據加以補強。茲所謂
    必要之補強證據，固不以證明販賣毒品犯罪構成要件之全部
    事實為必要，但以與施用者之指證具有相當之關聯性為前提
    ，其經與施用者之指證綜合判斷，已達於通常一般人均不致
    有所懷疑，而得確信施用者之指證為真實者，始得為有罪之
    認定，此為無罪推定原則之必然推演。」此經最高法院著有
    93年度台上字第6750號判決意旨可資參照（另同院90年度台
    上字第3115號、94年度台上字第2033號、95年度台上字第68
    50號、96年度台上字第1029號、97年度台上字第3281號判決
    意旨亦可）。亦即，施用毒品者之指證，其真實性有待其他
    必要之證據加以補強，若施用毒品者之指證，其真實性仍有
    合理之懷疑存在時，在此項合理之懷疑未澄清前，自不能遽
    為有罪之判斷，茲所謂其他必要之補強證據，即在排除此項
    合理之懷疑，使之達於可得確信之程度，否則即應為被告有
    利之推定，此亦為刑事訴訟法第154 條，犯罪事實應依證據
    認定之證據裁判原則，及因保障被告人權，無罪推定原則之
    所在，此項刑事訴訟基本原則，不能因販賣毒品行為之期間
    短暫、方法隱密、對象單純，以致查獲不易、搜證困難等原
    因而放棄，或減低對於犯罪構成要件應予嚴格證明之堅持，
    此項基本原則應為法官證據證明力自由判斷職權行使之限制
    。
  (二)被告被訴於附表編號2.所示時、地，販賣第一級毒品予丙○
    ○部分：
    證人丙○○固於97年4 月17日警詢時稱：「（你是否曾向乙
    ○○購買過毒品？何種毒品？）有，購買過海洛因。（你在
    何時？何地？向乙○○購買過毒品？共購買過幾次毒品？每
    次購買多少數量？）我已記不清楚從何時向乙○○購買毒品
    ，地點都在他家《同戶籍地》，共向他購買5 次海洛因，最
    後一次大約在去《96》年11月中旬，每次約購買5 包。（你
    向乙○○購買海洛因毒品雙方如何聯絡？）我是打手機與他
    聯絡，手機號碼我已忘記。（你向乙○○購買海洛因毒品價
    格如何？）一小包海洛因新台幣1000元。」（南投縣政府警
    察局信義分局投信警偵字第00970005909號卷第8-10 頁）、
    於97年6 月20日偵訊時證稱：「（是否向乙○○購買過海洛
    因？）有。（買了幾次？）約5 次左右，我自96年年底，乙
    ○○還住在南投看守所對面的家裡時，詳細的數額，因為時
    間太久我記不起來，我總共跟他買了5 千元的海洛因，我都
    是打公共電話給他，去他家買。（你如何得知他有在賣海洛
    因？）因為他主來找我兜售。」（96年度偵字第5091號卷第
    187-188頁）、於原審98年10月6日審理時證稱：「（96年那
    時，你海洛因的來源為何？）從乙○○那邊來的。‧‧‧（
    實際上你是否向乙○○購買毒品？）是。‧‧‧（那時你如
    何與乙○○聯絡？）有時候去乙○○住處，乙○○住在南投
    看守所對面。（你有無打電話與乙○○聯絡？）手機號碼我
    不記得。‧‧‧（你是否確定有向乙○○購買過毒品？）是
    。（你向乙○○購買是否一手交錢一手交毒品？）是。」（
    原審卷第117頁以下）、於本院99年6月15日審理時證稱：「
    （你原審所提三次到被告住處，是否一到被告住處就可以拿
    到你所要的金額和毒品種類？）是的，我一到被告家我就一
    手交錢，被告一手交毒品給我。（被告有無帶你去見過藥頭
    一起買毒品？）沒有，我都是直接向被告買的。‧‧‧（96
    年年底以1千元向被告買海洛因幾次？ ）買很多次，到底幾
    次我忘記了，我在地院已經都講清楚了。」，是依本案卷內
    證據，除證人丙○○上開證述向被告購買第一級毒品海洛因
    之陳述外，並無通訊監察紀錄譯文、通聯紀錄或其他證據可
    資佐證。則證人丙○○上開指證，因無補強證據足佐，自無
    從遽行採為不利於被告之論罪依據。公訴人就此部分對被告
    所為之指訴，尚屬犯罪不能證明。
  (三)被告被訴於附表編號1.所示時、地，販賣第一級毒品予林朝
    印部分：
    證人林朝印前固於97年5月21日警詢時證稱：「（ 你是否曾
    向乙○○購買過毒品？何種毒品？）有，購買過海洛因。（
    你在何時？何地？向乙○○購買過毒品？共購買過幾次毒品
    ？每次購買多少數量？）何時向他購買正確時間我已記不清
    楚，地點都在他家，共向他購買過10次以上海洛因，最後一
    次大約在今（97）年農曆過年後，每次購買約新台幣2至3千
    元不等，‧‧‧（你向乙○○購買海洛因毒品雙方如何聯絡
    ？）我是打手機與他聯絡。」（96年度偵字第5091號卷第16
    5頁）、於97年5月22日偵訊時證稱：「（你與乙○○如何認
    識？）經朋友劉瑞玲介紹，向他購買海洛因。‧‧‧（向芳
    新購買幾次海洛因？）買很多次，從97年農曆年前後開始斷
    斷續續向他購買海洛因10幾次， 每次都買不一定，有時買3
    千，有時買1千，前後約買2、3萬元。（ 如何向乙○○連絡
    購買毒品？）以手機0000000000電話聯絡他0000000000，然
    後約在乙○○家附近的游泳池附近，有時候約在救國團。」
    （96年度偵字第5091號卷第175頁）， 然其於原審審理時改
    稱：伊向被告購買10幾次海洛因是快到農曆過年前，伊不記
    得被告行動電話號碼是否為同一支；伊向被告購買過10幾次
    海洛因，其中最高金額接近1千元，伊沒錢購買3千元；於警
    詢中所稱購買3千元那次不是被告拿給伊的， 伊不曾向被告
    購買過3千元； 伊不記得向被告購買海洛因之最高金額與最
    低金額為何等語（原審卷第112頁、第115-116頁）。衡以證
    人林朝印說詞反覆，尤其諸如交易時間、地點及交易金額之
    證述更是前後不一，已難遽採。再者，本件並無通訊監察紀
    錄譯文、通聯紀錄或其他證據可資佐證，是自難僅以證人林
    朝印所為之片面指訴逕認被告確有販賣第一級毒品海洛因之
    行為。
  (四)被告被訴於附表編號3.所示時、地，販賣第一級毒品予楊立
    志部分：
    證人楊志立先於警詢中證稱：伊都是用電話打給綽號「老新
    」之行動電話，交易地點都是在南投看守所前之OK便利商店
    前；伊每次都是向被告購買5百元或1千元之第一級毒品海洛
    因，大約是購買6 次，最後一次購買是於96年12月下旬左右
    等語（南投縣政府警察局信義分局投信警偵字第0097000590
    9號卷第5-6頁）；於偵訊中結證稱：被告有販賣海洛因給伊
    ，伊拿0000000000號SIM 卡至被告址設於南投看守所對面的
    家中跟被告交換海洛因，時間大約在農曆年前，伊申請門號
    沒有多久就拿去給被告使用；伊都是以打公共電話的方式與
    被告聯絡，都約在被告家中及看守所對面的OK便利商店見面
    ，詳細的數目伊不記得 ，大約買了10餘次，每次都是5百元
    至1千元不等；伊有申請門號0000000000號， 但申請後沒有
    多少天，伊就持該門號SIM卡跟被告換海洛因；伊總共用3、
    4張門號跟被告換海洛因等語（96年度偵字第5091號卷第195
    -196頁）；惟其於原審審理時翻異前詞結證稱：伊除了拿00
    00000000號SIM卡及0000000000號SIM卡與被告換海洛因外，
    伊都是拿5百元、1千元與被告合資，總共合資1、2次，時間
    大概都在96年；伊拿SIM卡與被告換海洛因的時間亦是 96年
    間，均是SIM卡申請後沒多久就拿去換， 合資購買的時間與
    拿SIM卡去換的時間差不多，地點在被告住處附近， 或是在
    南投看守所對面的OK便利商店，伊會撥打伊借給被告之手機
    號碼與被告聯絡；第一次是去被告住處；伊於偵訊中會證述
    向被告購買10餘次，係因伊當時神智不清，檢察官問伊，伊
    即回答大概的數字；伊是與被告合資2次、 用SIM卡換過2次
    等語（原審卷第130-133頁），稽之證人楊志立於警詢、 偵
    查中之證述與其於本院審理時之證述並不相符，其可信度自
    不無可疑，而難認係真實，自不能據之作為認定被告確有如
    附表編號3.所示販賣海洛因犯行。況本件並無通訊監察紀錄
    譯文、通聯紀錄或其他證據可資佐證，是自難僅以證人楊立
    志之片面指訴逕認被告確有販賣第一級毒品海洛因之行為。
  (五)被告被訴於附表編號4.所示時、地，販賣第二級毒品予林朝
    印、黃炫杰部分：
    公訴意旨另指稱被告有如附表編號4.所示販賣甲基安非他命
    之犯行，無係以證人黃炫杰於偵查中之證述及上開扣案物為
    依據，然查：被告乙○○矢口否認伊有何販賣甲基安非他命
    予證人林朝印、黃炫杰之犯行；而證人林朝印雖有施用毒品
    之惡習，惟其所施用之毒品種類並非甲基安非他命，且黃炫
    杰並未向被告購買甲基安非他命等語，此情業經其於原審審
    理時證述明確（原審卷第105頁、第114頁）；另證人黃炫杰
    非但不認識被告乙○○，伊所施用之毒品「四號仔」係指海
    洛因，伊只買過海洛因，未曾買過甲基安非他命；而證人黃
    炫杰就公訴人當庭所提示之甲基安非他命亦稱並非「四號仔
    」，且偵訊筆錄內容不正確，伊係與證人林朝印去跟綽號「
    阿新」之人購買海洛因等節，亦經證人黃炫杰於原審審理時
    證述無訛（ 原審卷第133-141頁），而扣案之甲基安非他命
    亦非交易當場所查扣之物，亦難佐證被告有販賣第二級毒品
    之犯行，是此部分依公訴人舉出之前開證據，實無法據以積
    極認定被告涉犯公訴人所指之上述販賣第二級毒品犯行，本
    院復查無其他積極證據，足以證明被告有公訴人所指之販賣
    第二級毒品犯行，依上開論述，實有瑕疵可指，本院無法形
    成被告確有該部分犯行之心證，應認無法證明被告犯罪。
  (六)被告雖於96年11月27日警詢時供稱扣案之第一級毒品海洛因
    ，係伊準備拿來販賣的（南投縣政府警察局信義分局投信警
    偵字第09600013445號卷第3頁以下），然其自偵訊、原審乃
    至本院均否認扣案之第一級毒品海洛因係用來販賣的，辯稱
    ：扣案之海洛因及甲基安非他命都是自己要施用的，並不是
    要拿來販賣的等語。按意圖營利，販賣第一、二級毒品，所
    謂意圖，乃犯罪構成之主觀違法要素，亦屬犯罪之成立要件
    ；行為人是否具有販賣之意圖而持有毒品，須以嚴格之證據
    證明之，亦即必須有相當之客觀事實，足以表徵其主觀意念
    之遂行性及確實性，始足當之（最高法院96年度台上字第17
    72號判決要旨參照）。則本案被告於購入上開扣案之海洛因
    及甲基安非他命時，是否有萌販售牟利之意圖，厥為本案應
    予審究之事項。經查：
  1.警方於96年11月27日16時50分許，持臺灣南投地方法院搜索
    票，在南投縣南投市○○○路281號被告居所執行搜索， 當
    場扣得白色粉末18包及透明結晶6包等情， 業據被告供承在
    卷，並有搜索扣押筆錄、扣押物品目錄表、現場暨扣案物品
    照片在卷可稽（南投縣政府警察局信義分局投信警偵字第09
    600013445號卷第16頁以下）。而扣案之白色粉末18包， 經
    送法務部調查局濫用藥物實驗室鑑驗後，認均含第一級毒品
    海洛因成分，合計淨重16.41公克 。有該局濫用藥物實驗室
    96年12月23日調科壹字第09623084050號鑑定書1份在卷可考
    （96年度偵字第5091號卷第49頁）； 又扣案之透明結晶體6
    包，經送請行政院衛生署草屯療養院鑑驗結果，均檢出第二
    級毒品甲基安非他命（驗前淨重分別為3.5378公克、2.6170
    公克、3.5573公克、0.9614公克、0.9551公克、0.5766公克
    ；驗餘淨重分別為3.5368公克、2.6157公克、3.5564公克、
    0.9608公克、0.9546公克、0.5741公克）有該院 97年2月21
    日草療鑑字第0970001387號鑑定書1份在卷可憑（ 96年度偵
    字第5091號卷第95-96頁）， 固足徵被告所持有之上開扣案
    物品確分別係第一級毒品海洛因、第二級毒品甲基安非他命
    無訛。
  2.被告前有多次因施用毒品案件，經法院裁定施以觀察、勒戒
    、強制戒治及判刑之前科，此有臺灣高等法院被告前案紀錄
    表1份附卷可查；且被告於本次即 96年11月27日為警查獲時
    ，經採其尿液送驗呈嗎啡及甲基安非他命陽性反應，有南投
    縣政府警察局信義分局毒品案件委託鑑驗尿液代號與真實姓
    名對照表、詮昕科技股份有限公司96年12月13日報告編號6C
    060029號濫用藥物尿液檢驗報告各1紙足憑，此觀之原審 98
    年度審訴更字第1號判決之記載即明， 可見被告有長期施用
    第一級毒品海洛因、第二級毒品甲基安非他命之習慣。
  3.按依據Clark's Anslysis of Poisons 一書第三版等文獻記
    載正常人之海洛因一般劑量為每4小時施用5至10毫克（純品
    ），其最低致死量為200毫克（ 若單次使用超過此劑量有致
    命之可能； 甲基安非他命每日正常使用劑量從2.5至25毫克
    之間，其最低致死劑量為1公克； 惟久用成癮者對該等藥物
    產生耐藥性，其程度因個人體質、使用頻率與接觸時間之長
    短而異，可使其致死劑量增至數倍或十倍以上；人體每日可
    耐受之劑量，受當日使用次數，每次使用劑量，使用密集度
    及個人耐藥性等因素影響，依個案而異，密集使用可能因代
    謝不及造成體內囤積而使耐受量下降，單次使用則易因過量
    而中毒；重複施用藥物後，人體組織對藥物之感受性降低，
    為達到和前次使用的相同效果，需不斷的增加用量，稱為對
    該藥物產生耐受性（Tolerance）；依據Remington：The Sc
    i ence and Practice of Pharmacy第二十版， 每日使用數
    公克的安非他命，會產生明顯的藥物耐受性，另依據Clinic
    al Pharmacy and Therapeutics第四版，連續使用海洛因數
    週後，會產生藥物的耐受性等情，有行政院衛生署管制藥品
    管理局93年10月1日管檢字第0930009353號函、91年5月13日
    管檢字第105628號函在卷可稽。查本案被告有多次施用第一
    、二級毒品前科，係長期施用第一、二級毒品之人，已如前
    述，則依據前揭行政院衛生署管制藥品管理局函文可知，被
    告對於海洛因及甲基安非他命藥物之耐受性顯高於一般人，
    應堪認定。又參酌扣案之海洛因純度約37.03%，並非純品，
    則被告以扣案之海洛因供其施用時所需劑量，顯需高於其以
    海洛因純品施用時所需劑量，是以，依據被告個人對毒品久
    用成癮所產生之耐藥性，及因其個人體質、使用毒品方式、
    頻率與接觸時間較長等客觀情狀綜合判斷，被告辯稱：扣案
    之毒品均係供其個人施用之物等語，並非毫無可能。尚難僅
    以被告持有之海洛因及甲基安非他命數量較鉅且已分裝，即
    逕推論被告持有上開海洛因及甲基安非他命，必定係基於販
    售牟利之意圖，而將其他有利於被告之合理可能均予排除。
  4.再者，扣案之分裝塑膠袋、葡萄糖粉、玻璃球管、過濾器、
    注射針筒、鏟子、電子磅秤等物，被告供陳係伊買回毒品後
    秤重及施用毒品所須之工具。而磅秤、夾鏈袋、鏟子等物，
    固然通常為販賣毒品常見之輔助工具，惟購買毒品者為確保
    其所購毒品確實達到約定之購買重量，以電子磅秤加以確認
    者，亦所在多有，而夾鏈袋、鏟子更是施用毒品者所常用以
    分裝，藉以方便攜帶外出之用，尚難僅以警方扣得上開之物
    ，即遽謂被告有意圖販賣海洛因、甲基安非他命之犯意。參
    以公訴人就上開之物並未進一步舉證或說明可佐證為被告販
    賣海洛因、甲基安非他命之輔助工具，實難以上開之物之存
    在，遽認被告有販賣海洛因、甲基安非他命意圖。是被告所
    辯扣案之毒品係供自己施用等語，亦非全然不可採信。
  (七)綜上所述，本件檢察官起訴被告涉犯販賣第一級毒品、販賣
    第二級毒品罪部分，依檢察官所舉之積極證據，尚無法使本
    院達到被告確有販賣第一級毒品、販賣第二級毒品予他人之
    確信，依無罪推定原則，檢察官既無法充分舉證證明此部分
    構成犯罪，自應就被告被訴販賣第一級毒品、販賣第二級毒
    品部分諭知無罪。
七、依刑事訴訟法第267 條、第268 條之規定，刑事裁判採訴訟
    主義，法院應就已經起訴及起訴效力所及之犯罪事實全部加
    以審判，將審理結果之裁判主旨記載於判決書之主文欄，以
    回應起訴之請求。故檢察官以實質上一罪起訴者，法院審理
    結果，如認其中一部有罪，他部無罪、免訴或不受理，其判
    決主文固僅須記載有罪部分，以為單一刑罰權之宣示，而就
    其餘部分於理由欄敘明毋庸於主文另行諭知之理由，即為已
    足；但如認為一部應免訴或不受理，他部無罪，則應全部於
    主文內加以記載，始足以表示已就起訴事實全部加以裁判，
    以符訴訟主義之本旨，是法院審理結果認被告被訴販賣毒品
    部分，不成立犯罪，即應就被告被訴持有毒品部分，加以審
    判，如持有毒品部分成立犯罪，就販賣毒品部分，於理由內
    說明不另為無罪之諭知即可；如持有毒品部分，應為不受理
    或免訴之諭知者，除應就販賣部分諭知無罪外，就持有部分
    ，亦應諭知不受理或免訴（最高法院96年度台非字第129 號
    、96年度台上字第7106號判決意旨參照）。茲查被告被訴販
    賣第一、二級毒品部分如前述固應諭知無罪；惟檢察官在起
    訴書犯罪事實欄內，既已敘明被告取得第一級毒品海洛因、
    第二級毒品甲基安非他命之時間、地點（不詳），及於96年
    11月27日16時50分許，為警在被告乙○○位於南投縣南投市
    ○○○路281號居所當場查獲被告，並扣得海洛因18包、 甲
    基安非他命6包之情， 且在所犯法條欄復請求將前開毒品併
    予宣告沒收銷燬，應認被告當次持有第一、二級毒品犯行同
    在本件檢察官起訴範圍內無疑。經查，本件前開扣案之海洛
    因、甲基安非他命，既無從認定是供販賣而持有之物，而被
    告於96年11月27日為警查獲同時，除被查獲前述之毒品等物
    外，因被告之尿液經檢驗有毒品反應，足認被告有施用第一
    、二級毒品，有關被告施用第一、二級毒品部分，業經臺灣
    南投地方法院檢察署檢察官以 98年度毒偵字第179號提起公
    訴，並經原審於99年2月25日以98年度審訴更字第1號判處應
    執行有期徒刑1年8月，並諭知將上開扣案之海洛因及甲基安
    非他命均沒收銷燬之，被告不服提起上訴，經本院以99年度
    上訴字第670號判決駁回上訴，而於99年6月4日確定等情 ，
    此有臺灣高等法院被告前案記錄表及該判決在卷可憑。則被
    告持有海洛因及甲基安非他命後，復進而施用，其施用前後
    持有上開毒品之低度行為應為施用之高度行為所吸收，二者
    間即具有吸收犯之實質上一罪關係，故被告於本案持有扣案
    之海洛因、甲基安非他命之犯行，乃前開案件之施用第一級
    、第二級毒品之前後持有之低度行為，為施用之高度行為所
    吸收。惟如前述，被告施用第一級、第二級毒品犯行既經判
    決確定，依上開說明，就被告持有第一級、第二級毒品部分
    ，自應另為免訴之判決。
八、原審未察，遽認被告成立販賣第一級毒品（原審判決書附表
    一部分），並就起訴販賣第一級毒品、第二級毒品於林朝印
    、丙○○、楊志立、林朝印與黃炫杰部分（原審判決書附表
    四部分），為無罪或不另為無罪之諭知，均有違誤。檢察官
    上訴意旨以原審判決被告無罪或不另為無罪部分為不當，顯
    無理由；被告上訴意旨，否認犯罪，並據以指摘原審判決不
    當，非無理由，應由本院將原審判決關於被告販賣第一級毒
    品、販賣第二級毒品暨定應執行刑部分予以撤銷，就被告被
    訴販賣第一級毒品、販賣第二級毒品部分為無罪之諭知，就
    被告持有第一級毒品、持有第二級毒品部分為免訴之諭知。
據上論結，應依刑事訴訟法第369條第1項前段、第364條、第301
條第1 項、第302條第1項，判決如主文。
本案經檢察官甲○○到庭執行職務。
中    華    民    國    99    年     6    月    29    日
            刑事第五庭  審判長法  官  趙  春  碧
                              法  官  賴  恭  利
                              法  官  何  秀  燕
以上正本證明與原本無異。
如不服本判決應於收受送達後10日內，向本院提出上訴書狀，其
未敘述上訴理由者，並得於提起上訴後10日內向本院補提理由書
(均須按他造當事人之人數附繕本)「切勿逕送上級法院」。
                              書記官  郭  振  祥
中    華    民    國    99    年     6    月    29    日
附表
┌──┬─────┬──────┬───┬─────────┬───┬────┬────────┐
│編號│時      間│地        點│買  家│聯絡方式          │交易毒│交易頻率│交易金額（新臺幣│
│    │          │            │      │                  │品種類│        │）              │
├──┼─────┼──────┼───┼─────────┼───┼────┼────────┤
│1.  │97年農曆過│乙○○位於南│林朝印│林朝印以0000-00000│海洛因│計10餘次│每次約1,000元至 │
│    │年前後    │投縣南投市嘉│      │1門號，聯絡乙○○ │      │        │3,000元不等，合 │
│    │          │和一路居處附│      │持用之0000-000000 │      │        │計共買約2、3萬元│
│    │          │近之游泳池、│      │門號手機，約定交易│      │        │                │
│    │          │救國團等處  │      │地點              │      │        │                │
├──┼─────┼──────┼───┼─────────┼───┼────┼────────┤
│2.  │96年年底  │乙○○上開居│丙○○│丙○○以公共電話撥│海洛因│5次     │5,000元         │
│    │          │處          │      │打乙○○使用之號碼│      │        │                │
│    │          │            │      │後，前往乙○○住處│      │        │                │
│    │          │            │      │交易              │      │        │                │
├──┼─────┼──────┼───┼─────────┼───┼────┼────────┤
│3.  │97年農曆新│乙○○上開居│楊志立│楊立志以公共電話聯│海洛因│10餘次  │1.以申租之0987-1│
│    │年前      │處、南投看守│      │絡乙○○使用之    │      │        │  95748門號與廖 │
│    │          │所對面之OK便│      │0000-000000 門號手│      │        │  芳新交換海洛因│
│    │          │利商店      │      │機，約定交易地點  │      │        │2.以申租之0918-0│
│    │          │            │      │                  │      │        │  28916門號與廖 │
│    │          │            │      │                  │      │        │  芳新交換海洛因│
│    │          │            │      │                  │      │        │3.另每次以500 元│
│    │          │            │      │                  │      │        │  至1,000元不等 │
│    │          │            │      │                  │      │        │  向乙○○購買海│
│    │          │            │      │                  │      │        │  洛因          │
├──┼─────┼──────┼───┼─────────┼───┼────┼────────┤
│4.  │          │南投看守所對│黃炫杰│由林朝印與乙○○聯│甲基安│2、3次  │每次500元至1,000│
│    │          │面之OK便利商│林朝印│絡，再由黃炫杰騎乘│非他命│        │元不等，共計    │
│    │          │店          │      │機車附載林朝印前往│      │        │1,500元         │
│    │          │            │      │交易地點          │      │        │                │
└──┴─────┴──────┴───┴─────────┴───┴────┴────────┘

司法院資訊處製作；財團法人民間司法改革基金會備份。
